【裁判字號】    97,消債更,348
【裁判日期】    980227
【裁判案由】    更生事件
【裁判全文】
臺灣基隆地方法院民事裁定           97年度消債更字第348號
聲  請  人  甲○○
即  債務人
上列聲請人因消費者債務清理事件聲請更生，本院裁定如下：
    主  文
聲請駁回。
聲請程序費用由聲請人負擔。
    理  由
一、按聲請更生或清算不合程式或不備其他要件者，法院應以裁
    定駁回之，但其情形可以補正者，法院應定期間先命補正，
    消費者債務清理條例（以下簡稱本條例）第 8條定有明文。
    又債務人與金融機構協商成立者，不得聲請更生或清算，但
    因不可歸責於己之事由，致履行顯有重大困難者，不在此限
    ；本條例施行前，債務人依金融主管機關協調成立之中華民
    國銀行公會會員辦理消費金融案件無擔保債務協商機制與金
    融機構成立之協商，準用前項之規定，復為本條例第 151條
    第5項、第6項分別定有明文。衡諸債之關係，係以當事人間
    之信賴關係為基礎，為社會經濟組織之重要支柱，故當事人
    於以法律行為追求自己之利益之際，亦應顧及對方之利益，
    並考量債權債務在社會上之作用，本於誠實及信用之原則，
    行使債權及履行債務。是對於已陷入經濟上困境之消費者，
    若任其於惡性循環之債務窘境中生存，將衍生嚴重之社會問
    題，難以維持安定之社會經濟秩序，故為兼顧債權人、債務
    人雙方之利益，對陷於經濟上困境之消費者，乃允其於消費
    者債務清理條例施行後，得選擇以重建型之更生程序或清算
    型之清算程序清理其債務，藉以妥適調整債務人與債權人及
    其他利害關係人間之權利義務關係，保障債權人獲得公平受
    償，並謀求消費者經濟生活之重建復甦機會。惟對於已與金
    融機構協商成立，或於本條例施行前，已依金融主管機關協
    調成立之中華民國銀行公會會員辦理消費金融案件無擔保債
    務協商機制（以下簡稱銀行公會債務協商機制）與金融機構
    成立協商之債務人，若非因不可歸責於己之事由，致履行顯
    有重大困難，自有違債權契約為誠信契約之本旨，故依消費
    者債務清理條例第151條第6項準用同條第 5項前段之規定，
    不得聲請更生或清算，始能避免肇致道德危險。又債務人於
    法院裁定准予開啟消費者債務清理程序前，基於謀求自身經
    濟生活更生之目的，當以積極誠實之態度，配合法院進行各
    項程序。法院依本條例第 9條規定，固應依職權調查事實及
    證據，然法院之職權調查乃以必要者為限，而非窮盡所有事
    項及一切調查方法而為之，並基於主張有利於己之事實者，
    就其事實負有舉證責任之民事證據法理，債務人對於不可歸
    責於己之事由必須提出具體、明確之事證以供法院審查，苟
    債務人就其主張未能提出積極事證以實其說者，因此而生之
    不利益，應由債務人自行承擔。
二、本件聲請意旨略以：聲請人有不能清償債務之情事，於本條
    例施行前，曾依銀行公會債務協商機制與金融機構成立協商
    ，而聲請人於協商成立後曾努力打工，自民國95年 9月至97
    年 6月，每月償還新臺幣（下同）17,820元，長期下來，壓
    力甚大，憂鬱症發作，因病情加重而無法負擔工作，自97年
    7 月開始無法正常繳款，顯非可歸責於己致履行顯有重大困
    難，又聲請人之無擔保或無優先權之債務總額未逾 1,200萬
    元，復未經法院裁定開始清算程序或宣告破產，為此聲請更
    生等語。
三、經查：聲請人確於本條例施行前，於95年9月4日依銀行公會
    債務協商機制與金融機構成立協商，約定分120期，利率8.8
    8%，每月償還17,820元，此有聲請人提出之協議書暨無擔保
    債務還款計劃表及聯合徵信中心當事人綜合信用報告在卷足
    稽，則聲請人聲請更生，依本條例第151條第6項準用第 5項
    之規定，須有不可歸責於己致履行原協議顯有重大困難之事
    由。雖聲請人於聲請狀及陳報狀上分別陳稱「…，曾努力打
    工自95年9月至97年6月，每月17,820元，正常還款，但長期
    下來，壓力甚大，憂鬱症發作，病情加重，情緒不穩，無法
    負擔工作，…。」、「本人自第一次協商成立後，95年9 月
    至12月間，由本人每月支付17, 820元，96年1月起由於本人
    病情加重，無法工作，由母親墊付，…，母親因工作收入減
    少，無法繼續墊付。」等語，並提出行政院衛生署基隆醫院
    所開立之診斷證明書為證，然該診斷證明書是97年10月 6日
    開立，並未記載診斷日期，其醫師囑言僅記載「宜長期追蹤
    。」，實無從認定聲請人何時發病及是否因所患精神官能性
    憂鬱症致無法工作，因此本院前於97年10月27日裁定命聲請
    人提出載有應診日期之診斷證明書、因患病致聲請人收入減
    少或無法工作之證明，但聲請人於陳報狀上卻僅說明「前已
    附上醫師診斷書，省立醫精神開立之憂鬱症醫師證明文件，
    請查照。」，因該診斷證明書僅能證明聲請人確患有精神官
    能性憂鬱症，不足以認定聲請人病情已嚴重致無法工作之程
    度，已如上述，聲請人主張其因憂鬱症發作致無法工作，不
    足採信。
三、綜上所述，聲請人既與金融機構成立協商，復未能釋明有何
    不可歸責於己致履行原協商條件顯有重大困難之事由，其聲
    請更生顯然違背本條例第151條第6項準用第 5項規定，且該
    欠缺亦無從補正，揆諸首開說明，自應駁回其更生之聲請。
四、結論：本件聲請人聲請更生應屬要件不備，依消費者債務清
    理條例第 8條、第15條，民事訴訟法第95條、第78條，裁定
    如主文。
中    華    民    國    98    年     2    月    27    日
                  民事庭法  官  陳湘琳
以上正本係照原本作成。
如不服本裁定，應於裁定送達後10日內，以書狀向本院提出抗告
，並繳納抗告費新臺幣1,000元。
中    華    民    國    98    年     2    月    27    日
                        書記官  張慧儀


司法院資訊處製作；財團法人民間司法改革基金會備份。
